【裁判字號】    96,醫,11
【裁判日期】    970930
【裁判案由】    侵權行為損害賠償
【裁判全文】
臺灣板橋地方法院民事判決                96年度醫字第11號
原      告  乙○○原名丁○○.
訴訟代理人  李昶欣律師
被      告  財團法人戊○○先生醫藥基金會附設辛○紀念醫院
法定代理人  甲○○
被      告  丙○○
前列二人共同
訴訟代理人  蕭世光律師
上列當事人間請求侵權行為損害賠償事件，經本院於民國97年9
月17日言詞辯論終結，判決如下：
    主  文
被告應連帶給付原告新台幣肆拾萬元，及自民國九十六年八月二
十二日起至清償日止按年息百分之五計算之利息。
原告其餘之訴駁回。
訴訟費用由被告連帶負擔五十分之三，其餘由原告負擔。
本判決第一項得假執行；但被告以新台幣肆拾萬元為原告預供擔
保後，得免假執行。
    事實及理由
一、本件原告起訴主張：
  (一)緣原告因嚴重頻尿，故於民國95年1 月3 日至被告辛○紀念
    醫院（下稱辛○醫院）就診，由被告丙○○醫師診治，並診
    斷為攝護腺炎，乃建議原告於服用藥物、攝護腺按摩無效後
    接受攝護腺刮除術。豈料，原告於手術後初期20日內雖恢復
    正常排尿之功能，然旋即又開始嚴重頻尿，方知該手術並無
    任何效用。不僅如此，原告與女友行房時雖有射精感覺，但
    無射精之實，經原告至嘉義市陽明醫院診斷，方知自己又因
    前該「攝護腺刮除術」而導致「逆行性射精」之後遺症。此
    外，原告之所以嚴重頻尿實與攝護腺是否發炎無關，乃肇因
    於原告罹有嚴重之膀胱纖維化，是以，原告於接受攝護腺刮
    除術後仍無法解決嚴重頻尿之問題。
  (二)被告丙○○醫師不僅診斷失誤，並未就原告頻尿之原因詳為
    探究（真正之原因為膀胱纖維化），即以此一危險手術，於
    手術前更未對於原告善盡告知之義務，針對此手術之後遺症
    詳為說明，導致原告於資訊不足之情形下，接受攝護腺刮除
    術之治療。
  (三)被告丙○○醫師對原告施作系爭手術顯有過失，依民法第18
    4 條第1 項、第2 項、第191 條之3 規定，自應負損害賠償
    責任，而被告辛○醫院係丙○○醫師之僱用人，依民法第18
    8 條第1 項亦應與丙○○負連帶賠償責任。另原告與被告辛○醫院間有醫療契約存在，其受僱人即被告丙○○醫師就醫
    療契約之履行既有過失，且對原告造成損害，則被告辛○醫
    院就醫療契約之履行顯有不完全給付之情事，亦應依民法第
    227條規定對原告負賠償責任。
  (四)原告請求被告賠償之項目及金額：
  醫療費用1萬4984元。
  不能工作損失45萬元。
  增加生活上之費用20萬元。
  精神賠償500萬元。
  以上總計為566萬4984元。
  (五)為此，依據醫療契約與侵權行為之法律關係，請求被告連帶
    給付566 萬4984元，及自起訴狀繕本送達翌日起至清償日止
    按年息5%計算之利息。並陳明願供擔保，請准宣告假執行。
二、被告則抗辯：
  (一)被告業已提出原告乙○○自93年12月18日起至96年1 月12
    日止在辛○紀念醫院之所有病歷紀錄（被証一參照），原告
    乙○○於辛○紀念醫院泌尿科就診之情形如下︰
  94年1月20日泌尿科初診︰（被証二參照）
    1.診治醫師為己○醫師。
    2.原告乙○○之主訴為頻尿、夜尿每晚10次、在其他
      醫院曾接受膀胱鏡及尿路動力學檢查，並無特別異常問題
      。
    3.醫師之診斷︰頻尿、膀胱功能異常。
    4.醫師建議再度進行尿路動力學檢查、X 光檢查及尿液檢查
      ，並給予藥物症狀治療。惟原告乙○○拒絕再做尿路動力
      學檢查。
  94年1月27日泌尿科回診︰（被証三參照）
    1.診治醫師為己○醫師。
    2.本次就診主要是根據原告之症狀更換新藥。
  嗣後，原告庚○○並未依約定回診接受追蹤治療。
  94年10月17日泌尿科門診︰（被証四參照）
    1.診治醫師為被告丙○○醫師。
    2.原告乙○○之主訴為頻尿、小便無法排乾淨8年以上，長
      時間會陰部疼痛。
    3.主要診斷為疑似慢性前列腺發炎。
    4.被告丙○○醫師為原告庚○○進行前列腺觸診，於按摩時
      原告乙○○有劇烈疼痛之回應，此為慢性前列腺炎之典型
      症狀。
    5.被告丙○○醫師將原告之前列腺分泌物進行細菌培養，並
      給予藥物症狀治療。
  原告乙○○未依約定回診。
  94年11月8日泌尿科門診︰（被証五參照）
    1.原告乙○○主訴症狀有改善，但對藥物有不適之回應。
    2.原告乙○○前列腺分泌物之細菌培養之結果為黃金色葡萄
      球菌（即MRSA）
    3.被告丙○○醫師除持續給予藥物治療外，並進行前列腺按
      摩治療。
  94年11月22日起至94年12月6 日之泌尿科門診︰（被証六參
    照）
    1.原告乙○○接受Ciproxin藥物治療，症狀有改善。
    2.被告丙○○醫師建議原告庚○○須繼續實行前列腺按摩治
      療。
  94年12月13日泌尿科門診︰（被証七參照）
    因原告乙○○嚴重腹瀉，無法進行前列腺按摩，僅給予藥物
    治療。
  94年12月27日泌尿科門診︰（被証八參照）
    1.原告乙○○主訴頻尿、小便無法排乾淨及會陰部疼
      痛之症狀有改善，惟仍有頻尿及小便無法排乾淨之情形。
    2.被告丙○○醫師為原告庚○○進行前列腺按摩時，原告庚○○仍有明顯之疼痛感。
  95年1月3日泌尿科門診︰（被証九參照）
    1.原告乙○○主訴會陰部之疼痛有改善，但頻尿及小便無法
      排乾淨之情形未改善。
    2.被告丙○○醫師為原告乙○○進行前列腺按摩時，右側之
      疼痛感稍有改善。
  95年1 月10日至95年1 月17日泌尿科門診︰（被証十參照）
    被告丙○○醫師為原告乙○○進行前列腺按摩時，右側之疼
    痛感持續改善，左側則未改善。
  95年1月24日泌尿科門診︰（被証十一參照）
    被告丙○○醫師為原告乙○○進行前列腺按摩時，右側之疼
    痛感加劇，因此更換症狀治療藥物，並預約二周後回診。
  95年2月28日泌尿科門診︰（被証十二參照）
    1.原告乙○○主訴因使用非被告丙○○醫師處方之藥物
      xanax後，頻尿及小便無法排乾淨之症狀有明顯改善，會
      陰部疼痛仍存在，但有改善。
    2.被告丙○○醫師為原告乙○○進行前列腺按摩時，原告丁○○仍有疼痛感。
    3.由於原告乙○○門診時，外觀明顯有黃膽之現象，因此被
      告丙○○醫師建議應至肝膽腸胃科門診就診。
  95年3月14日泌尿科門診︰（被証十三參照）
    1.原告乙○○主訴其頻尿及小便牌不乾淨之症狀因使用藥物
      Xanax 後，有明顯改善，因此未進行前列腺按摩。
    2.被告丙○○醫師處方一個月之藥物給原告庚○○，並預約
      95年4 月11日回診。
  95年4月18日泌尿科門診︰（被証十四參照）
    1.原告乙○○主訴會陰部疼痛減緩但仍會痛，並主動要求進
      行前列腺刮除手術（即病歷記載之Ask for TUR-P） 。
    2.被告丙○○醫師請原告乙○○考慮清楚，在藥物治療及前
      列腺按摩有效情況下，應繼續治療為宜。被告丙○○醫師
      並告知原告丁○○手術可能之後遺症（如陽痿、尿失禁、
      逆行性射精等），在進行前列腺按摩後，原告乙○○仍堅
      持要求進行前列腺刮除手術。
  95年4 月24日至95年4 月27日住院進行「經尿道內視鏡前列
    腺刮除手術」（被証十五參照）。
  95年5 月4 日泌尿科門診︰（被証十六參照）原告乙○○表
    示其頻尿、小便排不乾淨及會陰部疼痛之症狀均明顯改善，
    被告丙○○醫師處方二周藥物給原告庚○○，並告知應於二
    周後回診追蹤治療。
  惟原告乙○○迄今均未回診接受追蹤治療。
  (二)被告丙○○醫師並未違反告知義務，理由如下︰
  被告丙○○在實施經尿道內視鏡前列腺刮除手術前，就「需
    實施手術之原因、手術步驟與範圍、手術之風險極成功率、
    輸血之可能性；手術併發症及可能處理模式；不實施手術之
    後果及其他可替代之治療模式；預期手術後，可能出現之暫
    時或永久症狀」等資訊，均對原告乙○○詳細說明後，原告
    乙○○始在「手術同意書」（被証十七參照）上簽名。
  原告乙○○所稱其罹有嚴重之「膀胱纖維化」部分，參酌原
    告提出証物五之陽明醫院診斷證明書，其病名記載為「頻尿
    、夜尿、疑似攝護腺炎、排尿障礙。」並無法證明原告所稱
    之膀胱纖維化屬實。又膀胱纖維化之症狀，在實施經尿道內
    視鏡前列腺刮除手術後，頻尿及小便排不乾淨之情況，不可
    能改善，不會如原告於95年5 月4 日回診時主訴其症狀明顯
    改善。又行政院衛生署醫事審議委員會第0000000 號鑑定書
    之鑑定意見表示無法判斷原告庚○○有膀胱纖維化之病症。
  至於逆行性射精之後遺症，並非前列腺刮除術之必然結果，
    其發生率小於1％，此有國立台灣大學醫學院附設醫院之「
    經尿道前列腺刮除術說明書」（被証十八參照）可稽。又行
    政院衛生署醫事審議委員會第0000000 號鑑定書之鑑定意見
    表示經尿道攝護腺刮除術施作後導致逆行性射精之或然率為
    75％。
  (三)醫療行為部分，根據目前之實務及學者見解，並無民法第19
    1 條之3 之適用，理由如下︰
  目前大部分之實務見解均採否定見解，例如︰
  1.台灣台北地方法院90年度訴字第2760號民事判決。（被証十
    九參照）
  2.台灣台北地方法院91年度重訴字第2151號民事判決、台灣高
    等法院93年度上字第818 號民事判決。（被証二十參照）
  3.台灣台北地方法院92年度醫字第6 號民事判決、台灣高等法
    院93年度醫上字第1 號民事判決以及最高法院95年度台上字
    第2442號民事裁定。（被証二十一參照）
  4.台灣台北地方法院91年度訴字第136 號民事判決、台灣高等
    法院92年度上字第893 號民事判決以及最高法院93年度台上
    字第2628號民事裁定。（被証二十二參照）
  5.台灣嘉義地方法院91年度訴字第771 號民事判決、台灣高等
    法院台南分院93年度上字第124 號民事判決。（被証二十三
    參照）
  6.台灣台北地方法院92年度醫字第7 號民事判決、台灣高等法
    院94年度醫字上字第3 號民事判決以及最高法院95年度台上
    字第2178號民事判決。（被証二十四參照）
  學者見解部份，以前壬○○○教授之見解為代表，其於
    「特殊侵權行為」一書中表示︰「1 、醫療行為具有危險性
    ，乃其行為本質使然，現代科技或社會經濟活動所創設，衡
    諸民法第一九一條之三的規 範目的，應不包括在內。一九
    四二年義大利民法第二○五○條施行以來，義大利法院判決
    甚多，並未將醫療行為納入「危險活動」。關於醫療行為，
    應否適用消費者保護法第七條關於服務無過失責任，尚有爭
    議。若認有消費者保護法第七條的適用，將醫療行為納入民
    法第一九一條之三，勢必增加法律適用的不安定。若認無消
    費者保護法第七條的適用，亦不應以民法第一九一條之三替
    代之。2 、醫療事業的工作或活動，具危險性者亦有之，尤
    其是丟棄有毒醫療廢棄物，於此情形，應有民法第一九一條
    之三規定的適用。」（被証二十五參照）
  至於原告提呈之証物二（即台灣高等法院91年度重上字第95
    號民事判決），並無醫療行為適用民法第一九一條之三之記
    載，原告援引證物二做為主張醫療行為適用民法第一九一條
    之三之依據，應屬誤會。
  (四)原告所主張之債務不履行部分︰
  原告於95年4 月18日泌尿科門診時，要求進行前列腺刮除術
    （被証十四參照），嗣後已於95年4 月25日施行前列腺刮除
    手術（被証十五參照），至於原告手術後所稱之頻尿、逆行
    性射精等症狀應屬手術之併發症或後遺症，自不得以併發症
    或後遺症來主張被告等應負債務不履行之責任。
  至於原告提呈証物五之陽明醫院診斷證明書，並無法證實系
    可歸責於被告之事由，導致原告所稱之頻尿、逆行性射精等
    併發症或後遺症。
  (五)原告主張之賠償項目及其數額部分︰
  醫療費用部份︰原告主張之損害事實，系系爭手術後20日以
    後發生頻尿、逆行性射精等症狀，惟查原告提呈証物三之單
    據及主張之看護費用，發生時間均在原告主張是時之前，這
    些費用與原告主張事實間，並無關聯性，其主張為無理由。
    至於原告提呈之証物四部份，形式真正不爭執，惟仍有待原
    告提出有關這些醫療費用之支出，系因可歸責於被告等之事
    由導致之併發症或後遺症所致。
  不能工作損失部分︰
  1.被害人因身體或健康受侵害，以致喪失或減少勞動能力之損
    害賠償之本質，有所得喪失說與勞動能力喪失說之爭。我國
    實務上，系采勞動能力喪失說，此有「依民法第一百九十三
    條第一項命加害人一次支付賠償總額，以填補被害人所受喪
    失或減少勞動能力之損害，應先認定被害人因喪失或減少勞
    動能力而不能陸續取得之金額，按其日後本可陸續取得之時
    期，各照霍夫曼式計算法，扣除依法定利率計算之中間利息
    ，再以各時期之總數為加害人一次所應支付之賠償總額，始
    為允當。」、「身體或健康受侵害，而減少勞動能力者，其
    減少及殘存勞動能力之價值，不能以現有之收入為準，蓋現
    有收入每因特殊原素之存在而與實際所於勞動能力不能相符
    ，現有收入高者，一旦喪失其職位，未必能自他處獲得同一
    待遇，故所謂減少及殘存勞動能力之價值，應以其能力在通
    常情形下可能取得之收入為標準。」、「被害人因身體健康
    被侵害而喪失勞動能力所受之損害，其金額應就被害人受侵
    害前之身體健康狀態、教育程度、專門技能、社會經驗等方
    面酌定之，不能以一時一地之工作收入為準。又商人之經營
    能力故為勞動能力之ㄧ種，但營業收入乃出於財產之運用，
    資本及機會等皆其要素，不能全部視為勞動能力之所得。」
    最高法院二十二年上字第三五三號、六十一年台上字第一九
    八七號、六十三年台上字第一三九四號判例要旨（被証二十
    六參照）可稽，合先敘明。
  2.至於勞動能力之減少程度，通常系以專科醫師之診斷書及勞
    工保險條例第五十三條附表（被証二十七參照）所定殘廢給
    付標準表所定殘廢等級為根據。惟查原告所主張之頻尿、逆
    行性射精等症狀，並非殘廢給付標準表所定之項目，是否構
    成勞動能力減少應有商榷餘地。
  原告主張之人工受孕費部份︰
  1.癸○○所著「詳解損害賠償法」中有關侵害身體、健康之損
    害賠償（被証二十八參照），其中並無將人工受孕費用納入
    可請求之範圍。
  2.就目前法院之實務，亦未見有將人工受孕費用認為是增加生
    活上之費用之見解，從而原告之主張並無依據。
  精神賠償金部分︰
  1.實務上，於認定精神賠償金時，大多援引最高法院五十一年
    台上字第二二三號判例要旨︰「慰藉金之賠償須以人格權遭
    遇侵害，使精神上受有痛苦為必要，其核給之標準固與財產
    上損害之計算不同，然非不可斟酌雙方身分資力與加害程度
    ，及其他各種情形核定相當之數額，原審對於被上訴人所受
    之名節損害有如何痛苦情事，並未究明，若僅以上訴人之誣
    告為賠償依據，則案經判處上訴人罪刑，是非明白，被上訴
    人似亦無甚痛苦之可言，且原判決何以增加賠償慰藉金之數
    額，亦未說明其理由，遽命上訴人再賠償五千元，自有未合
    。」為基準。
  2.精神賠償金之酌定，係法院之職權，縱令鈞院認定被告等有
    過失，亦懇請鈞院秉持所確信之法律見解，為妥適之酌定。
  (六)就原告提呈之民事爭點整理狀，陳述意見如下：
  有關原告主張委任契約同時存在於被告辛○紀念醫院即被告
    丙○○部份：
  1.大部分學者及法院實務，認定醫療契約係成立於病患及醫院
    之間，而診治醫師為醫院之履行輔助人，很難想像醫療契約
    是病患同時與醫院及診治醫師間成立。
  2.原告訴之聲明將被告辛○紀念醫院及被告丙○○列為連帶債
    務人，惟目前之學者及實務見解，很少將兩個委任契約可以
    成立連帶債務之看法。
  經尿道攝護腺刮除術導致逆行性射精之後遺症部份，尊重行
    政院衛生署醫事審議委員會第0000000 號鑑定書之鑑定意見
    ，其表示經尿道攝護腺刮除術施作後導致逆行性射精之或然
    率為75 ％ 。
  就被告丙○○之醫療行為是否有疏失部分，尊重行政院衛生
    署醫事審議委員會第0000000 號鑑定書之鑑定意見。
  至於醫療行為是否應依消費者保護法第7 條及民法第191 條
    之3 負擔無過失責任部分，懇請鈞院審酌93年4 月28日通過
    之醫療法第82條第2 項規定之：「醫療機構及其醫事人員因
    執行業務致生損害於病人，以故意或過失為限，負損害賠償
    責任。」
  (七)綜上所述，被告等並無原告起訴狀所稱之疏失，爰請駁回原
    告之訴及其假執行之聲請，並陳明如受不利益判決，被告等
    願供擔保請准免為假執行之宣告。
三、兩造不爭執之事項：
  (一)原告因頻尿與會陰疼痛等病症，自94年10月17日起至被告辛○紀念醫院就診，經丙○○醫師診斷罹患「攝護線炎」，並
    自95年4 月24日至95年4 月27日止之期間住院，於95年4 月
    25日接受被告丙○○醫師進行「經尿道內視鏡前列腺刮除手
    術」（詳本院卷第126頁之辛○紀念醫院手術記錄）。
  (二)原告於接受丙○○醫師實施「經尿道內視鏡前列腺刮除手術
    」前，曾於95年4 月24日簽署辛○紀念醫院手術同意書（詳
    本院卷第132頁）。
  (三)被告丙○○醫師並未交付予原告書面之「經尿道攝護腺切除
    術」手術說明書（詳本院97年9月17日言詞辯論筆錄）。
  (四)原告於接受「經尿道內視鏡前列腺刮除手術」20日後，發生
    逆行性射精之症狀（詳本院卷第57頁之答辯狀）。
四、本件爭點與本院判斷：
  (一)兩造間之醫療法律關係：
  按醫療契約非屬民法債編所規定有名契約中之委任契約，惟
    性質與委任契約最為近似，學理上稱為準委任契約，應得類
    推適用民法第535 條「受任人處理委任事務，應依委任人之
    指示，並與處理自己事務為同一之注意，其受有報酬者，應
    以善良管理人之注意為之」，以第544 條「受任人因處理委
    任事務有過失，或因逾越權限之行為所生之損害，對於委任
    人應負賠償之責」之規定。
  次按原告係至被告辛○紀念醫院就診，醫療契約顯係存在於
    原告與被告辛○紀念醫院之間，至於被告丙○○醫師係辛○
    紀念醫院之受僱人，與原告間並無醫療契約關係存在。被告
    丙○○醫師如因醫療過失致原告受有傷害，自須依民法第18
    4 條第1 項之規定對原告負損害賠償責任，至於被告辛○醫
    院則依須民法第188 條第1 項之規定與丙○○負連帶賠償責
    任，並另對原告告負不完全給付之違約責任。
  原告雖主張：被告係經營一定事業或從事其他工作或活動之
    人，其工作或動活之性質或使用之工具或方法有生損害於他
    人之危險者，須依民法第191 條之3 規定對他人之損害負無
    過失損害賠償責任；且原告簽署之手術同意書係屬定型化契
    約，依消費者保護法第11條之1 規定必須給原告30日以內之
    審閱期間，而系爭手術係於95年4 月24日施作，原告係於手
    術當日始簽署，自不足以作為定型化契約之內容云云。惟按
    「醫療行為具有危險性，乃其行為本質使然，現代科技或社
    會經濟活動所創設，衡諸民法第191 條之3 的規範目的，應
    不包括在內。1942年義大利民法第2050條施行以來，義大利
    法院判決甚多，並未將醫療行為納入危險活動。關於醫療行
    為，應否適用消費者保護法第7 條關於服務無過失責任，尚
    有爭議。若認有消費者保護法第7 條的適用，將醫療行為納
    入民法第191 條之3 ，勢必增加法律適用的不安定。若認無
    消費者保護法第7 條的適用，亦不應以民法第191 條之3 替
    代之。」學者著作著有明文（參閱子○○著：侵權行為法第
    二冊特殊侵權行為，第269 頁）。再者，醫療法第82條規定
    ：「醫療機構及其醫事人員因執行業務致生損害於病人，以
    故意或過失為限，負損害賠償責任。」則醫療行為之侵權責
    任已於醫療法明定以故意或過失為限，縱認醫療行為係屬消
    費行為，醫療法就醫療行為侵權責任所為之規定，亦屬民法
    與消費者保護法之特別規定，自應排除民法或消費者保護法
    上有關推定過失責任或無過失責任之適用，併予敘明。
  (二)被告丙○○就施作「經尿道內視鏡前列腺刮除手術」之手術
    本身有無過失存在：
  原告另主張：被告丙○○未就原告頻尿之原因詳為探究，誤
    診為攝護腺炎，而原告頻尿之真正原因實為膀胱纖維化，接
    受攝護腺刮除術後仍無法解決，惟卻遭被告丙○○卻誤診為
    攝護腺炎，則其為原告施作「經尿道內視鏡前列腺刮除手術
    」，顯有過失云云，惟未舉證以實其說明，且據被告否認在
    案，已屬不足採信。
  再者，原告係於95年4 月25日接受「經尿道內視鏡前列腺刮
    除手術」，嗣因仍有頻尿情形自95年8 月21日起至96年7 月
    16 日 計10次赴陽明醫院就診，經診斷為「頻尿、夜尿，疑
    似攝護腺炎，排尿障礙」，有陽明醫院於96年7 月18日出具
    之診斷證明書附於調解卷第45足憑，則陽明醫院之診斷與被
    告丙○○之診斷兩者一致，並無原告所稱其頻尿係因膀胱纖
    維化之情事存在。次查本院將本件醫療糾紛送請行政院衛生
    署醫事審議委員會鑑定結果，經其出具鑑定意見，稱「（一
    ）根據病歷記錄，病人因頻尿、會陰部疼痛、排尿困難就診
    ，由醫師丙○○診視，經肛門指壓，尿液培養檢查發現細菌
    感染（MRSA），診斷為攝護腺炎，並給予抗生素（Ciproxin
    ）及順利排尿藥物（Doxaben 等）。醫療作業上均符合醫療
    常規作業，其檢查或檢驗及病狀判斷，尚未發現有疏失之處
    。（二）根據泌尿科教科書（Smith's General Urology
    16th edition 2004） 內記錄，經尿道攝護腺刮除術施作後
    導致逆行性射精之或然率為75% 。（三）根據內視鏡所照之
    照片顯示，病人膀胱有明顯膀胱微血管增生併炎症情況，膀
    胱內有小樑形，成代表膀胱肌肉肥厚造成，以上症狀表示病
    人已有排尿障礙之問題，但因無病理切片，無法判斷是否已
    有患有膀胱纖維化之病症。（四）根據文獻報告，經尿道攝
    護腺刮除術後，在早期大約有2%-40%仍有頻尿情形，因無病
    理切片，無法確定是否由膀胱纖維化所導致。」亦未認定原
    告之頻尿係因膀胱纖維化所導致。且原告自95年4 月25日接
    受系爭手術迄今，均無法提出其頻尿係膀胱纖維化導致之診
    斷證明書或其他證明文件為證，核原告主張其頻尿係因膀胱
    纖維化所導致，被告丙○○診醫師誤為攝護腺炎云云，顯屬
    無據，不足採信。
  按醫師於醫療契約中所負之義務係手段債務，即以治療為目
    的盡其最妥適之處理，而非結果債務，即醫療契約之目的並
    不在擔保病人之病症能夠痊癒（即俗稱所謂之包醫），而手
    術施作之本身有無過失，必須從手術施作之過程中有無達到
    相當之醫療水平，以及手術之施作是否引起非預期之風險為
    斷，不能僅因手術本身未達完善之結果，遽以認定手術本身
    有過失。查原告於本院97年9 月17日審理時亦自認其目前雖
    有頻尿之症狀，但會陰不會疼痛，且觸診時前列腺也不會疼
    痛，則被告丙○○施作之「經尿道內視鏡前列腺刮除手術」
    仍具有相當之療效。雖原告目前仍有頻尿與逆行性射精之症
    狀存在，惟頻尿乃該手術之成功率無法達百分之百使然，而
    逆行性射精則為該手術本身所存有之高風險後遺症，並非被
    告丙○○於術前之診斷有誤，或者施作手術未達醫療標準所
    致。衡諸首揭說明，被告丙○○就施作「經尿道內視鏡前列
    腺刮除手術」之手術本身並無過失，至為明確。
  (三)被告有無違反說明義務：
  按「醫療機構實施中央主管機關規定之侵入性檢查或治療，
    應向病人或其法定代理人、配偶、親屬或關係人說明，並經
    其同意，簽具同意書後，始得為之。但情況緊急者，不在此
    限。前項同意書之簽具，病人為未成年人或無法親自簽具者
    ，得由其法定代理人、配偶、親屬或關係人簽具。」醫療法
    第64條定有明文。為使病患之自己決定權得以充分行使，醫
    師自應前揭規定盡說明之義務。
  次按醫療法就醫師之危險說明義務，並未具體化其內容，醫
    師應盡說明義務之標準，學理上計有：1.合理的醫師說：即
    一般醫師認為應說明事項，2.合理的病患說：即一般病患期
    待醫師說明之事項，3.具體的病患說：個別病患重視期待說
    明之事項，4.二重基準說：以合理醫師為準，但個別病患重
    視且醫師可預見並可得知者，亦應說明。惟各該學說於具體
    個案之適用上仍流於抽象，本院認醫師之說明事項應參酌行
    政院衛生署93年10月22日公告之手術說明書上之具體記載（
    註：被告辛○紀念醫院之手術同意書即依據上開行政院衛生
    署之公告擬定，附於本案卷第132 頁），即被告丙○○對於
    附於本案卷第132 頁之手術同意書上所記載之事項均應負說
    明義務。
  查系爭辛○紀念醫院手術同意書「二、醫師之聲明」欄記載
    「我已經儘量以病人所能瞭解之方式，解釋這項手術之相關
    資訊，特別是下列事項：需實施手術之原因、手術步驟與範
    圍、手術之風險與成功率、輸血之可能性。... 不實施手術
    可能之後果及其他可替代之治療方式。預期手術後，可能出
    現之暫時或永久症狀。」次查原告係因長期頻尿與會陰疼痛
    始至辛○醫院接受治療，而施作「經尿道內視鏡前列腺刮除
    手術」造成立逆行性射精之或然率為75% ，有行政院署生署
    97 年8月14日衛署醫字第0970214600號鑑定書1 件附於本案
    卷第272-275 頁足憑，則此項手術導致之逆行性射精之危險
    率甚高，被告丙○○自有必要於手術告知原告此或然率，以
    及不實施手術可能之後果及其他可替代之治療方式，使原告
    之自行決定權能獲得充分之確保。雖被告丙○○醫師雖一再
    抗辯已盡告知義務，惟對於其究竟係告知原告手術導致逆行
    性射精之或然率為何，以及如不施作「經尿道內視鏡前列腺
    刮除手術」究後導致何種可能後果，於本院審理中仍未具體
    陳明，則被告丙○○就其已盡說明義務之事實，自難認已盡
    舉證之責任。因此，原告實無從比較逆行性射精與未施作手
    術導致之可能後果孰輕孰重，進而決定是否接受「經尿道內
    視鏡前列腺刮除手術」，自屬侵害原告選擇治療方法之自主
    決定權。
  (四)被告違反說明義務與原告所受逆行性射精之損害間有無相當
    因果關係存在：
  按損害賠償之債，以有損害之發生及有責任原因之事實，並
    二者之間有相當因果關係為其成立要件，最高法院30年上字
    第18號判例著有明文。而醫師違反說明義務是否與實作手術
    導致病患間之傷害間有相當因果關係存在，須以醫師如盡說
    明義務病患通常即不會選擇此種手術，以及如採取其他可代
    替方式治療，該手術之傷害是否通常即可避免為斷。亦即醫
    師如盡說明義務病患通常仍會選擇此種手術，或是雖選擇其
    他可代替方式治療，該手術之傷害通常仍無法避免，則醫師
    未盡說明義務與病患因手術所受傷害間，即難認有相當因果
    關係存在，反之，兩者即應認有相當因果關係存在。
  查本件原告係56年4 月3 日出生（詳附於本院卷第60頁之辛○醫院病歷），於95月4 月25日接受「經尿道內視鏡前列腺
    刮除手術」時為滿39歲之成年人，又原告目前未婚並未有子
    女，苟被告丙○○醫師盡其說明義務，則原告可獲得之醫療
    資訊為：1.接受「經尿道內視鏡前列腺刮除手術」，頻尿可
    能獲得改善，但有75% 之機率會導致逆行性射精，2.接受其
    他可代替治療方式，療程較久，療效較不佳，但不會有逆行
    性射精之病症。對於無生育需求且年歲較高之患者而言，選
    擇接受「經尿道內視鏡前列腺刮除手術」之機率顯然較有生
    育需求或年歲較輕者為高，至於有生育需求及年歲較輕之患
    者，在有其他替代治療方式之情形下，衡諸常情，通常不會
    選擇有75% 之機率會導致逆行性射精之手術，因此，被告丙○○醫師如盡告知之義務，原告通常即不會選擇「經尿道內
    視鏡前列腺刮除手術」而受有逆行性射精之傷害，則被告丙○○醫師未盡說明義務與原告所受逆行性射精之傷害間顯然
    有相當因果關係存在。
  次查被告丙○○除未舉證其已告知原告「經尿道內視鏡前列
    腺刮除手術」會導致逆行性射精之機率外，並提出台大醫院
    之「經尿道前列線刮除術說明書」，其上記載「一個月後超
    過九成的病人完全沒有問題，少數人尿道括約肌受損引起尿
    失禁小於5%，急迫性尿失禁或頻尿，逆行性射精，精液無法
    由尿道口射出，而會流至膀胱內，但不影響健康，發生率小
    於1%」（詳本院卷第133 頁），則被告丙○○醫師果有告知
    原告逆行性射精之發生機率，究係告知原告如醫審會鑑定書
    所記載之75% ，抑或台大醫院手術說明書所記載之1%，被告
    丙○○亦未具體陳明，而醫審會所出具之鑑定意見既係一般
    之醫療水平，且被告亦未提出該院施作之「經尿道內視鏡前
    列腺刮除手術」導致逆行性射精機率為1%，自不得援引台大
    醫院之手術說明書主張逆行性射精之機率為1%而排除因果關
    係之存在。
  綜上所述，被告丙○○未盡說明義務間與原告所受之逆行性
    射精傷害間，顯有相當因果關係存在。
  (五)茲將原告請求之各項金額分項析述如后：
  醫療費用1 萬4986元部分：原告主張其受有1 萬4986元醫療
    費用之損害，其細項為1.攝護腺刮除術之費用8124元，2.看
    護費2 日4000元，3.嘉義市陽明醫院之醫療費用2860元。經
    查原告主張其支出看護費用2 日4000元部分，並未提出任何
    單據為證，不應准許。次查原告主張其至嘉義市陽明醫院就
    診費用2860元部分，係自95年8 月21日起至96年7 月16日止
    因頻尿、夜尿、疑似攝護腺炎、排尿障礙至嘉義市陽明醫院
    就診，有陽明醫院於96年7 月18日出具之診斷證明書1 件附
    於調解卷第45頁足憑，而上開病症均為原告未施作「經尿道
    內視鏡前列腺刮除手術」前即罹患之病症，並非被告丙○○
    施作手術造成之傷害，則原告支出此部分之醫療費用與被告
    丙○○施作之手術間並無因果關係存在，原告請求被告賠償
    此部分之醫療費用，於法無據。末查被告丙○○為原告施作
    「經尿道內視鏡前列腺刮除手術」之手術本身並無過失，且
    該手術亦發揮一定之療效，已如前述，而醫師於醫療契約中
    所負之義務為手段債務，自不能因醫師實施手術本身未達完
    善之結果，遽予認定醫師所實施之手術本身之係屬不完全給
    付或加害給付，病患亦不能因手術未達完善之結果而拒絕給
    付醫療費用，則原告請求被告賠償其所支出「經尿道內視鏡
    前列腺刮除手術」之費用8214元，亦屬無據，不應准許。
  不能工作之損失45萬元：原告主張其自95年4 月27日過後迄
    今共年3 個月又8 日，因身體及心理雙重打擊而無法繼續工
    作，而原告原從事機械銑床工作，月薪為3 萬元，故被告應
    連帶給付原告45萬元云云。惟查被告應對原告負損害賠償責
    任部分僅限於因被告丙○○醫師違反告知義務致原告所傷害
    引起之損害，即逆行性射精引起之損害，而逆性行射精，精
    液雖無法由尿道口射出，會流至膀胱內，但不影響健康之事
    實，有台大醫院經尿道前列腺刮除術說明書1 件附於本院卷
    第133 頁足憑，則逆行性射精既不影響健康，對於原告原所
    從事機械銑床工作即難認有何影響。況原告於94年1 月20日
    至辛○醫院就診時主訴夜尿多達10次（詳本院卷第110 頁之
    辛○醫院被告病歷），則一夜必須多達10次排尿，睡眠必然
    受到嚴重影響，頻尿之情形顯然較逆行性射精對於工作之影
    響更大。則原告既未證明其喪失工作能力，且逆行性射精又
    不影響其原有工作技能，原告自接受手術後縱有未實際工作
    之情事，亦無從認定與所受逆行性射精之傷害間有何相當因
    果關係存在。因此，原告請求被告賠償不能工作之損失45萬
    元，為無理由。
  增加生活上之支出20萬元部分：原告主張其因逆行性射精須
    採取人工授精方式傳宗接代，故請求給付被告給付20萬元之
    費用云云。惟按增加生活上之需要，指醫療費用之外，因身
    體或健康被害所支出生活上各種必要之費用，例如：裝置義
    肢、特別看護等，被害人為回復其受害前之原有狀態，不能
    不支出之費用而言。而原告主張其為傳宗接代必須以人工授
    精方式生子，致須支出20萬元之醫療費用部分，並非治療逆
    行性射精所必需，且原告如未接受「經尿道內視鏡前列腺刮
    除手術」，日後是否必定會結婚生子，客觀上無法確定，則
    其主張為生育子女而須支出之人工授精費用20萬元，無法認
    定係回復其受害前之狀態不能不支出之費用。因此，原告請
    求被告賠償日後因接受人工授精而須支出之費用20萬元，亦
    無理由。
  (六)精神賠償500 萬元部分：按不法侵害他人之身體、健康、名
    譽、自由、信用、隱私、貞操，或不法侵害其他人格法益而
    情節重大者，被害人雖非財產上之損害，亦得請求賠償相當
    之金額，民法第195 條第1 項前段定有明文。經查原告因被
    告丙○○未盡告知義務，致影響其選擇醫療方式之自主決定
    權，而選擇接受「經尿道內視鏡前列腺刮除手術」，並受有
    逆行性射精之傷害，衡諸社會一般通念，其精神上應受有相
    當之痛苦，本院審酌原告於94年1 月20日至辛○醫院就診時
    主訴夜尿多達10次，曾在其他醫院接受膀胱鏡及尿路動力學
    檢查，並無特別異常問題（詳本院卷第110 頁之辛○醫院被
    告病歷），於94年11月8 日至辛○醫院就診時主訴尿液無法
    完全排除之情形已超過8 年之久（詳本院卷第113 頁之辛○
    醫院病歷），顯見原告於接受「經尿道內視鏡前列腺刮除手
    術」前頻尿之情形已超過8 年，惟仍無法根治，被告丙○○
    為原告進行「經尿道內視鏡前列腺刮除手術」時雖未盡告知
    逆行性射精後病症機率之義務，然原告頻尿之情形既已超過
    8 年之久而無法根治，則考慮以手術方式加以治療，醫療作
    業上亦符合醫療常規作業（詳本院卷第271 頁之醫審會鑑定
    意見），以及原告因接受手術後受有逆行性射精之傷害，與
    兩造之身分、地位、經濟狀況等一切情狀，因認原告請求被
    告賠償之精神慰撫金在40萬元之範圍內，核屬適當，逾此之
    範圍，即屬過高，不應准許。
  (七)綜上所述，被告丙○○因違反告知義務致原告受有逆行性射
    精之損害，自應依侵權行為法律對原告負損害賠償責任，被
    告辛○醫院為丙○○之僱用人，亦應依民法第188 條規定與
    丙○○負連帶賠償責任，並另依民法第226 條之規定對於原
    告負賠償責任。則原告依據侵權行為與不完全給付之法律關
    係，請求被告連帶賠償40萬元，自屬有據。
五、從而，原告依據醫療契約與侵權行為之法律關係請求被告連
    帶給付40萬元，及自96年8 月22日即起訴狀繕本送達翌日起
    至清償日止按年息5%計算之利息，為有理由，應予准許。逾
    此之請求，即屬無據，應予駁回。又本件原告勝訴部分，本
    院判命被告給付之金額未逾新台幣50萬元，爰依職權宣告假
    執行，被告陳明願供擔保請准宣告免假執行，核無不合，爰
    酌定相當之擔保金額，准許之。至於原告敗訴部分，其假執
    行之聲請亦失所附麗，應併予駁回。
六、結論：原告之訴為一部有理由，一部無理由，依民事訴訟法
    第79條、第85條第2 項，第389 條第1 項第5 款、第392 條
    第2 項，判決如主文。
中    華    民    國    97    年    9     月    30    日
                  民事第三庭    法  官  何君豪
以上正本係照原本作成
如對本判決上訴，須於判決送達後20日內向本院提出上訴狀
中    華    民    國    97    年    9     月    30    日
                                書記官  黃琴茜


司法院資訊處製作；財團法人民間司法改革基金會備份。
